臺灣高等法院刑事判決　　　　　　 94年度上更(一)字第525號
上　訴　人　臺灣宜蘭地方法院檢察署檢察官
被　　　告　乙○○
指定辯護人　本院公設辯護人甲○○
上列上訴人因被告強盜等案件，不服臺灣宜蘭地方法院91年度訴
字第145號，中華民國91年6月28日第一審判決（起訴案號：臺灣
宜蘭地方法院檢察署91年度偵字第607號及併辦案號：臺灣宜蘭
地方法院檢察署91年度偵字第1979號、第1980號、第2203號），
提起上訴，經判決後，由最高法院發回更審，本院判決如下：
    主  文
原判決撤銷。
乙○○攜帶凶器於夜間侵入住宅竊盜，因脫免逮捕，而當場施以
強暴，未遂，處有期徒刑年陸月。扣案鐵鎚乙支沒收。
    事  實
一、乙○○曾於民國（以下同）82年間因妨害家庭案件，經臺灣
    宜蘭地方法院判處有期徒刑2年，又於同年間因違反麻醉藥
    品管理條例，經同院判處有期徒刑3月，於83年12月27日縮
    短刑期假釋出監 (未構成累犯)，仍不知悔改，於91年3月2
    日凌晨2時50分許，與林育科、張鴻文（業由檢察官另為不
    起訴處分）共乘張鴻文所有之車牌號碼GXY-097號機車，至
    宜蘭縣蘇澳鎮岳明新村後，三人下車聊天。惟乙○○竟臨時
    基於為自己不法所有之意圖，向林育科及張鴻文偽稱有他事
    欲先行前往處理，而單獨戴上騎乘機車所用之黑色安全帽，
    並持其所有，客觀上足以對人之生命、身體造成危險之兇器
    鐵鎚一支，步行至附近宜蘭縣蘇澳鎮○○里○○路1之2號丙○○住處後，利用左側屋旁停車棚攀爬上2樓陽台，因2樓落
    地窗門未鎖，開啟入內。乙○○進入2樓後，因見2樓丁○○
    房間尚有燈光，惟恐被發覺，即下樓開啟丙○○房門後，先
    打開拉門衣櫥著手搜尋財物尚未得財之際，被丙○○驚醒發
    覺，竟為脫免逮捕而持鐵鎚敲打丙○○頭部致傷（傷害部分
    未據告訴）。丙○○因突遭攻擊而大聲呼叫其子丁○○說有
    小偷、有小偷，迨丁○○下樓趕到丙○○房間，乙○○見狀
    即往一樓大門口逃逸當欲開門時，丁○○抓住乙○○的手不
    讓其逃走，乙○○仍因圖求脫免逮捕，持鐵鎚接續擊打丁○○頭部成傷（傷害部分亦未據告訴）。嗣因林育科、張鴻文
    聽聞爭吵聲響循聲前往查看始悉上情，並因張鴻文與丁○○
    熟識，而以乙○○因服用藥物神智不清等語拖延丁○○報警
    時機，再乘丁○○欲以電話報警之際，趁隙共乘上開機車離
    去。惟因乙○○前與丙○○、丁○○拉扯之際，其所有之皮
    包遺落現場，而遭警循線查獲，並扣得乙○○所有供犯罪所
    用之鐵鎚乙支。
二、案經宜蘭縣警察局報請臺灣宜蘭地方法院檢察署檢察官偵查
    起訴。
    理  由
一、訊之被告乙○○固坦承確有進入被害人屋內以所持鐵鎚擊傷
    被害人丙○○及丁○○等情不諱，惟失口否認有何行竊意圖
    及竊盜行為，辯稱：伊因幼時曾遭丁○○毆打，事發前數日
    偶然查悉丁○○住處，方於案發當日臨時起意前往丁○○住
    處欲持鐵鎚毆打丁○○報復，並非入內行竊。然因入內後因
    驚醒丙○○，一時緊張恐遭識破，方持鐵鎚擊打丙○○，事
    後亦因丁○○之追捕，才再以鐵鎚對之攻擊。其本意不在行
    竊，亦無致丙○○受有嚴重傷害之意，因其以棉被蒙住丙○○頭部後之行為，即在削弱丙○○頭部遭鐵鎚擊打之力道云
    云。是本案應予審酌者厥為被告究係以行竊之意圖或尋仇之
    意圖而侵入被害人住處？被告有無著手於竊盜行為之實施？
    及被告是否為脫免逮捕而持鐵鎚對被害人施強暴行為？經查
    ：
(一)被告乙○○於上開時地攜帶鐵鎚由2樓陽台侵入被害人丙○○及丁○○住處，因見2樓丁○○房間尚有燈光，惟恐被發
    覺，即下樓開啟丙○○房門，經丙○○發覺，為圖脫免逮捕
    ，先用棉被蓋住丙○○頭部並持鐵鎚攻擊丙○○，經丙○○
    大聲叫喊，住2樓之丁○○趕赴丙○○房間查看，乙○○見
    狀即向外逃逸，然仍遭丁○○趕赴追捕，乙○○為圖求脫免
    逮捕，復持鐵鎚擊打丁○○頭部成傷，嗣因林育科、張鴻文
    聽聞爭吵聲響循聲前往查看始悉上情，並因張鴻文與丁○○
    熟識，而以乙○○因服用藥物神智不清為由，趁隙共乘上開
    機車離去等情，業據被告供認無訛，復經被害人丙○○、丁○○及證人林育科、張鴻文分別於警訊及偵審中供述在卷，
    並有扣案之鐵鎚、黑色安全帽足佐，及現場照片、診斷證明
    書及勘驗證人劉建霖傷勢之偵訊筆錄在卷可憑。
(二)被告乙○○於案發時攜帶鐵鎚侵入被害人丙○○及丁○○住
    處，其目的係為行竊之事實，業據被告於警訊中供稱：伊攜
    帶鐵鎚進入住宅欲行竊，鐵鎚是用來擊破玻璃的等語（見警
    卷第2頁），核與被害人丙○○自警訊至偵審中指訴：被告
    於持鐵鎚對之擊打時，曾出言「我是小偷」等語相符，則被
    告既能詳細描述其侵入被害人住處屋內之方法及過程，且於
    警訊中坦承：其本意即欲前往行竊，頭戴安全帽係避免遭人
    認出，鐵鎚係作為擊破玻璃之工具等語，可見被告係意圖行
    竊而侵入被害人住宅無訛。至被告嗣後於審理中否認有行竊
    意圖，辯稱：伊從小就認識丁○○，在去年12月立委選舉時
    ，在蘇澳隧道第一個史努比檳榔攤才又與丁○○見面，因伊
    以前是住在宜蘭縣蘇澳嶺腳路87號，出門都要經過丁○○家
    的門前，伊跟丁○○說，原來就是你嚇著我不敢從你家走過
    ，然後丁○○沒有講什麼話就走了，伊就一直想要修理丁○○，伊非行竊，而是要找丙○○的兒子丁○○報仇云云（見
    本院上訴卷91年8月21日訊問筆錄、91年9月10日訊問筆錄）
    ，惟已為被害人丁○○否認與被告間有何仇隙，並於本院前
    審調查中證稱：伊住在2樓的房間已有20幾年的時間，也不
    認識被告乙○○，跟被告乙○○也沒有什麼恩怨…伊一直在
    外地工作，也沒有見過被告乙○○，被告乙○○稱其以前住
    的宜蘭縣蘇澳嶺腳路87號，這個住址出門也不需要經過伊家
    的門前等語（見本院上訴卷91年9月10日訊問筆錄），被告
    亦自承伊在史努比檳榔攤之前沒有見過丁○○（見本院上訴
    卷91年9月10日訊問筆錄），且供稱與丁○○係發生於國小
    時的恩怨等語 (見本院更審卷第35頁)，查被告苟係為尋仇
    而侵入被害人住處，何以進入2樓後，見2樓丁○○在其房間
    內，未直接攻擊丁○○，卻恐被發覺而下樓開啟丙○○房門
    ？且被告亦未提出「被丁○○嚇著不敢從丁○○家經過」之
    結怨事證，堪認被告於警訊之自白應與事實相符，是被告乙○○事後翻異前詞空言否認行竊意圖顯無可採。
(三)按刑法第329條所定之竊盜以準強盜論，係指已著手搜取財
    物行為，足構成竊盜罪名，為脫免逮捕，當場施以強暴、脅
    迫者而言，而竊盜行為之著手，則以已否開始財物之搜尋為
    要件，至於行為人是否已開始「搜尋」財物，應依當時客觀
    之情境以觀，而非以行為人主觀之辯解為據。查證人丙○○
    於本院上訴審調查中證稱：宜蘭縣蘇澳鎮○○里○○路1之2
    號是伊住家，伊是住在1樓，丁○○住在2樓，被告乙○○從
    2樓陽台的落地窗進入的，2樓沒有被搜的跡象，被告乙○○
    就直接下1樓到伊的房間先打開拉門的衣櫥搜索，但沒有東
    西可以竊取（見本院上訴卷91年8月21日訊問筆錄），又稱
    ：伊房間內在掛有布簾的衣櫥，被告乙○○有翻動裡面的東
    西，伊說伊家沒有東西可以偷，被告乙○○就叫我把值錢的
    東西拿出來，當時被告乙○○的頭部有戴安全帽，手上還有
    拿鐵鎚一支，身上還有背包一個，被告乙○○找過沒有東西
    可以竊取等語（見本院上訴卷91年9月10日訊問筆錄），並
    有房間照片足佐，證人丙○○已明確指證被告進入房內有搜
    尋財物之舉，雖證人丙○○於警訊及偵查中之陳述未述及被
    告進入其房內後有搜尋財物，及喝令其拿出值錢財物之指訴
    ，此或因訊問所為設題不同所致，在警訊及偵查中係簡略針
    對「詳述被害經過」與「事實如何發生」而發問，並未觸及
    房內有無被偷取財物或有無被搜尋財物發問，而本院前審調
    查時特就「你的住家有無被偷或被搜」發問，證人丙○○乃
    就被告有無搜尋財物乙節加以陳述，自屬正常反應，此有各
    該筆錄可按，是尚難因證人丙○○於警訊及偵查中未述及被
    告有搜尋財物即否認其嗣後於本院前審之證言為真，參以被
    告係以行竊之意圖侵入被害人宅內，已如前述，而其進入2
    樓後，因見2樓丁○○房間尚有燈光，惟恐被發覺，即下樓
    並擅自開啟當時已熄燈之丙○○房門 (當時應不知丙○○在
    房內)，行竊者此舉在客觀上顯係已著手開始搜尋財物無疑
    ，苟被告如非開始搜尋財物，其擅自開啟丙○○房門所為又
    何事？是證人丙○○嗣後所證被告進入房間先打開拉門的衣
    櫥搜索，但沒有東西可以竊取等語應屬真實而可採，被告應
    已著手於竊盜行為之實行，堪予認定。至於被告利用被害人
    房子旁邊的鐵皮屋攀爬進入宜蘭縣蘇澳鎮○○里○○路1之2
    號住家2樓陽台後，因2樓落地窗未鎖，被告乃開啟侵入住宅
    ，並無踰越落地窗之行為，且被告亦無毀壞安全設備之情事
    ，亦難認係符合毀壞或踰越被害人丙○○住處客觀上足以作
    為防閑用途之安全設備二樓落地窗入內行竊之加重條件，併
    予敘明。
(四)至被告雖於案發前有施用海洛因之舉，且執此於偵查中辯稱
    ：其行為時神智迷迷糊糊並不清楚云云。惟被告到庭業已明
    確供陳：其行為時神智清楚，且明瞭己身舉措等語翔實，而
    本院前審依職權將被告送行政院國軍退除役官兵輔導委員會
    員山榮民醫院實施精神鑑定結果，亦認被告於精神醫學之臨
    床診斷上除有多種藥物濫用及因安非他命誘發之精神病外，
    並無明顯人格異常、性疾患或性別認同等障礙，其案發時之
    精神狀態，並未達精神耗弱或喪失之程度，此有該院91年6
    月12日員醫醫字第0190002076號函致之精神鑑定報告書一份
    存卷可稽。參諸被告乙○○於警訊初訊即供陳：伊精神狀況
    及意識均良好並清楚，可正常應訊（見警卷第1頁反面），
    本院前審調查中亦供稱：當時或現在的精神狀況均無異常等
    語（見本院上訴卷91年8月21日訊問筆錄），是綜上各情，
    應可認定被告於案發時之所為，確係基於其自由意志下之作
    為，復可以此推知其於警訊中之自白，亦係基於其自由意志
    所為之陳述，且無其他神智不清抑或無法明瞭自身言語之精
    神障礙甚明。被告乙○○另於本院前審調查中辯稱：伊於警
    訊當時是有講要去偷東西，只是想趕快做完警訊筆錄，就可
    以趕快回去，實際上伊沒有要去偷東西云云（見本院上訴卷
    91年8月21日訊問筆錄），亦係卸責之詞，顯無足採。
二、按鐵鎚在客觀上足以對人之生命、身體造成危險，足當兇器
    使用，是被告攜帶凶器，於夜間侵入住宅著手於行竊之際，
    被丙○○驚醒發覺，竟為脫免逮捕而持鐵鎚敲打丙○○頭部
    致傷（傷害部分未據告訴），當丁○○追捕時為圖求脫免逮
    捕，復持鐵鎚接續擊打丁○○頭部成傷（傷害部分未據告訴
    ），核被告所為，係犯刑法第330條第1項、第321條第1項第
    1、3款之加重強盜罪。被告已著手竊盜之行為而未得財，應
    構成加重強盜未遂罪，依刑法第26條第1項前段規定減輕其
    刑。原審失察，認被告乙○○雖已著手為刑法第321條加重
    竊盜罪之加重條件，但因仍未著手搜取財物而不得對之論以
    竊盜未遂罪名，故其所為，既與竊盜罪之構成要件不相符合
    ，則其事後基於脫免逮捕而對被害人實施之強暴、脅迫之行
    為，要無成立準加重強盜罪可言，遽為被告無罪之諭知，顯
    有未合。檢察官循告訴人之請求上訴，指摘原判決不當，為
    有理由，應由本院予以撤銷改判。爰審酌被告乙○○曾於82
    年間因妨害家庭案件，經臺灣宜蘭地方法院判處有期徒刑2
    年，又於同年間因違反麻醉藥品管理條例，經同院判處有期
    徒刑3月，於83年12月27日縮短刑期假釋出監，有前案紀錄
    表附卷足據，仍不知警惕再犯本案，並爰審酌其犯罪之動機
    、行竊未得逞為脫免逮捕竟持鐵鎚攻擊被害人，手段凶狠，
    犯後未肯坦承，尚無悔意，惟未得財等一切情狀，量處如主
    文第2項所示之刑。至扣案之鐵鎚乙支，據被告乙○○於警
    訊中供稱：伊係於91年3月1日22時許到張鴻文家向他借GXY-
    097號機車，而後返回壯圍家，拿了鐵鎚就放置機車內置物
    箱內，後再返來蘇澳邀張鴻文、林育科夜遊（見警卷第4頁
    ），而同案被告張鴻文於警訊中供稱：乙○○所持之鐵鎚應
    該是乙○○所有（見警卷第10頁），徵諸案發後被告乙○○
    將鐵鎚攜回住處，並於住處被警起獲，亦為被告於警訊中坦
    承在卷，是扣案鐵鎚乙支屬被告乙○○所有，且係供犯罪所
    用，應併予宣告沒收。至於扣案之黑色安全帽乙頂，雖被告
    乙○○戴用該黑色安全帽侵入住宅作案，且不無掩飾面貌之
    意，惟該黑色安全帽係被告乙○○騎乘機車所戴用，案發當
    時亦確有騎乘機車之情事，尚難認該黑色安全帽係專供本案
    竊盜、強盜之用，爰不併予宣告沒收。
據上論斷，應依刑事訴訟法第369條第1項前段、第364條、第299
條第1項前段，刑法第330條第2項、第1項、第321條第1項第1、3
款、第26條前段、第38條第1項第2款，判決如主文。
本案經檢察官侯千姬到庭執行職務。
中　　華　　民　　國　　94　　年　　11　　月　　10　　日
　　　　　　　　　刑事第十七庭審判長法　官　鄭文肅
                                    法　官  施俊堯
                                    法　官  蘇隆惠
以上正本證明與原本無異。
如不服本判決，應於收受送達後十日內向本院提出上訴書狀，其
未敘述上訴之理由者並得於提起上訴後十日內向本院補提理由書
（均須按他造當事人之人數附繕本）。
                                    書記官　周素秋
中　　華　　民　　國　　94　　年　　11　　月　　11　　日
附錄本判決論罪科刑法條：
刑法第330條：
犯強盜罪而有第321條第1項各款情形之一者，處7年以上有期徒
刑。
前項之未遂犯罰之。
